【裁判字號】    97,訴,296
【裁判日期】    971223
【裁判案由】    市區道路條例
【裁判全文】
臺中高等行政法院判決
                                       97年度訴字第296號
                              .
原      告  甲○○即集思廣益機能設備國際商行
被      告  臺中市政府
代  表  人  乙○○
訴訟代理人  丙○○
上列當事人間因市區道路條例事件，原告不服內政部中華民國97
年7月1日台內訴字第0970079789號訴願決定，提起行政訴訟，本
院判決如下︰
    主  文
原告之訴駁回。
訴訟費用由原告負擔。
    事實及理由
一、事實概要：緣原告未經申請核准擅自將其經營坐落門牌號碼
    臺中市○○區○○路3段107號集思廣益機能設備國際商行前
    人行道地面增高並活舖碎石，經被告於民國（下同）97年2
    月5日現場會勘後，認已違反市區道路條例第9條及第16條規
    定，爰以97年2月13日府建養字第0970034310號函請原告於
    97年3月10日前恢復原狀。惟原告於97年3月17日仍未恢復原
    狀，被告乃於97年4月14日以府建養字第0970084829號裁處
    書處原告新台幣（下同）3萬元罰鍰，並限於同年月30日前
    恢復原狀，逾期將連續裁處或逕予拆除。原告不服，提起訴
    願，遭決定駁回，遂提起本件行政訴訟。
二、本件原告主張：
  (一)因系爭人行道地板破爛不堪，案發豪雨後尤烈。原告為避免
    自己或經過該地不特定公眾生命、身體安全而出資30萬元修
    繕，有修繕路面工程費用明細表足徵，竟遭被告限期改善回
    復原狀並裁罰3萬元。惟縱因急迫未申報主管機關核准而逕
    行修繕與法未洽，但核屬行政罰法第13條緊急避難行為，應
    不罰。
  (二)請求公法上無因管理所支出必要費用：按公法上法律關係若
    具備私法上無因管理要素，亦有成立公法上無因管理法律關
    係之可能。公法上無因管理並無明文規定，其間的權利義務
    關係，類推適用民法第172條以下無因管理之規定，詳參學
    者李建良所撰「公法上無因管理與私法上無因管理的區別」
    一文。訴之聲明第2項給付訴訟，屬行政訴訟法第8條第1項
    一般給付之訴，並無訴願前置主義適用。復按民法第176條
    規定，管理事務，利於本人，並不違反本人明示或可得推知
    之意思者，管理人為本人支出必要或有益之費用，或負擔債
    務，或受損害時，得請求本人償還其費用及自支出時起之利
    息，或清償其所負擔之債務，或賠償其損害，準此，原告除
    得請求被告支出必要或有益之費用30萬元及利息外，被告亦
    應清償原告所負擔之3萬元裁罰債務等情，並聲明求為判決
    ：(1)撤銷訴願決定及原處分（97年4月14日府建養字第09700
    84829號裁處書）。(2)請求公法上無因管理支出必要費用30
    萬元，及自起訴狀繕本送達翌日起按年息5%計算之利息。(3)
    訴訟費用由被告負擔。
三、被告則以：原告未經核准程序，於台中市○○區○○路3段
    107號前人行道擅自變更為高出鄰地且面層活舖碎石之地坪
    ，造成民眾行走不安全感，已違反市區道路條例第9條「市
    區道路兩旁建築物之騎樓及無遮簷人行道地平面，應依照市
    區道路及附屬工程設計標準及配合道路高程建造，不得與鄰
    接地平面高低不平。」及第16條「道路用地範圍內，除道路
    及其附屬工程，暨第8條規定必須附設於道路範圍內之各項
    設施外，禁止其他任何建築，其有擅自建築者，勒令拆除之
    ，並依第33條之規定，予以處罰。」規定。被告為道路主管
    機關，基於維護公共通行之安全與權益，於97年2月5日會同
    勘查，並以97年2月13日府建養字第0970034310號函通知原
    告於97年3月10日前恢復原狀，惟原告於97年3月17日仍未恢
    復原狀，顯無恢復原狀意願，被告爰依同條例第33規定裁處
    3萬元罰鍰。市民對公共設施之損壞，可透過西屯區公所、
    里長或市議員告知被告，更可由市民直接通知被告派員改善
    即可，若居於愛心或回饋地方，亦可透過認養方式，尋求被
    告審查認養計畫同意後辦理更改舖面，不應擅自變更人行道
    ，造成民眾行走不安全感等語，資為抗辯，並聲明求為判決
    駁回原告之訴。
四、兩造之爭點：本件原告未經申請核准擅自將臺中市○○區○
    ○路3段107號前人行道地面增高並活舖碎石，是否違反市區
    道路條例第16條之規定。原告主張其行為係行政罰法第13條
    緊急避難行為暨請求被告給付無因管理所支出之費用，有無
    理由。經查：
  (一)按「道路用地範圍內，除道路及其附屬工程，暨第8條規定
    必須附設於道路範圍內之各項設施外，禁止其他任何建築，
    其有擅自建築者，勒令拆除之，並依第33條之規定，予以處
    罰。」、「違反第16條或第27條第1項規定，擅自建築或開
    挖道路者，市區道路主管機關得處新台幣3萬元以上15萬元
    以下罰鍰。未依第27條第2項第2款規定，於期限內修復道路
    或修復不良者，市區道路主管機關得處新台幣3萬元以上15
    萬元以下罰鍰，並得按次連續處罰。」為市區道路條例第16
    條及第33條所明定。又市區道路條例第2條第1款之市區道路
    ，係指都市計畫區○○○○道路，是臺中市○○區○○路3
    段107號前人行道，即為該條例所規定之道路。
  (二)經查，本件原告未經申請核准擅自將臺中市○○區○○路3
    段107號前人行道地面增高並以碎石及盆栽造景鋪設該人行
    道，經被告會同相關人員於97年2月5日到現場會勘屬實，並
    有現場照片2幀附訴願卷內可稽（見訴願卷第20、26頁），
    原告就此部分亦不爭執，其違章事實堪以認定。被告爰以97
    年2月13日府建養字第0970034310號函請原告於97年3月10日
    前恢復原狀，原告未遵期限恢復原狀，僅加築斜坡，被告以
    原告違反市區道路條例第16條之規定，乃依第33條第1項之
    規定，以97年4月14日府建養字第0970084829號行政裁處書
    處原告3萬元罰鍰，並限期於97年4月30日前恢復原狀或逕行
    拆除，揆諸上開規定，並無不合。又原告既違反市區道路條
    例第16條之規定，依該條規定被告即得勒令原告拆除其上之
    建築或設施，亦即得命其回復原狀，於原告不遵期回復原狀
    時，被告亦當然得予逕行拆除，是處分書上記載「命恢復原
    狀或逕行拆除」，自符合該條例規定之意旨。至於市區道路
    條例第33條第2項規定得按次連續處罰者，係指違反同條例
    第27條第2項第2款之情形而言，本件原告並無此情形，被告
    處分書上記載「逾期得連續處罰」，乃屬贅語，且屬觀念通
    知，並不發生行政處分之效力，併予敘明。
  (三)次按「因避免自己或他人生命、身體、自由、名譽或財產之
    緊急危難而出於不得已之行為，不予處罰。但避難行為過當
    者，得減輕或免除其處罰。」行政罰法第13條定有明文。查
    該條之緊急避難行為，係以自己或他人生命、身體、自由、
    名譽或財產突遇危難之際，而採取緊急避難之行為致違反行
    政法上義務者，不予處罰。本件原告主張系爭人行道地面破
    爛不堪，為避免自己或經過該地不特定公眾生命、身體安全
    而出資30萬元修繕，原告固係基於善意為避免自己或他人傷
    害，而加以施設，然此與上開緊急避難之要件不符，尚不得
    執此主張緊急避難而免除行政罰。又按市區道路條例第1條
    規定：「市區道路之修築、改善、養護、使用、管理及經費
    籌措，依本條例之規定，本條例未規定者，適用其他法律。
    」該條例就道路之修築、改善、養護等應由何機關負責，及
    以如何之標準修築、改善、養護，該條例及相關子法均有明
    定。本件系爭臺中市○○區○○路3段107號前人行道地面，
    縱有破裂、突起，原告發現後為避免自己或經過該地不特定
    公眾生命、身體安全，亦應通知道路養護單位按照規定之標
    準予以修復，或依規定申請認養人行道及改善路面景觀，尚
    非得由原告任意予以施作。況原告於系爭之人行道上擅自施
    作高出鄰地且面層活舖碎石之地坪，核與市區道路應平整之
    規定不符，造成民眾行走不便或行走該處極易使民眾扭傷等
    情事，其施作既不符合規定，亦非有利於被告，原告主張類
    推適用民法第172條等無因管理之規定，請求被告給付其支
    出之必要或有益之費用，自有未合。
  (四)綜上所述，原告上開主張，均不足採。從而，被告所為之系
    爭處分，核無違誤，訴願決定予以維持，亦無不合。原告起
    訴論旨請求撤銷訴願決定及原處分，並請求被告應給付其公
    法上無因管理支出必要費用30萬元，及自起訴狀繕本送達翌
    日起按年息5%計算之利息，均為無理由，應予駁回。至兩造
    其餘主張和舉證，與本件判決之結果無影響，毋庸逐一論述
    ，附此敘明。
五、據上論結，本件原告之訴為無理由，依行政訴訟法第195條
    第1項後段、第98條第1項前段，判決如主文。
中    華    民    國    97    年    12    月    23    日
                臺中高等行政法院第二庭
                          審判長法  官  胡  國  棟
                                法  官  許  武  峰
                                法  官  林  秋  華
以上正本證明與原本無異。
如不服本判決，應於判決送達後20日內向本院提出上訴書狀，其
未表明上訴理由者，應於提起上訴後20日內向本院提出上訴理由
書（須依對造人數附具繕本）；如於本判決宣示或公告後送達前
提起上訴者，應於判決送達後20日內補提上訴理由書（須附繕本
）。未表明上訴理由者，逕以裁定駁回。
中    華    民    國    97    年    12    月    25    日
                                書記官  蔡  宗  融


司法院資訊處製作；財團法人民間司法改革基金會備份。
